ACORDAO-COMPLETO-2423252

ACÓRDÃO 2266/2022 ATA 14/2022 - SEGUNDA CÂMARA

VISTOS, relatados e discutidos estes autos de Tomada de Contas Especial foi instaurada pelo Ministério do Turismo, em desfavor do Sr. Dalilio Marcos Pivaro e da Associação dos Expositores Agropecuários, Industriais e Comerciais da Região de Fernandópolis, em razão da impugnação total das despesas realizadas com os recursos recebidos por meio do Convênio 429/2010, celebrado com o Ministério do Turismo, que teve por objeto a realização da "43ª. Exposição Agropecuária Industrial e Comercial de Fernandópolis - Planeta Expo", programada para o período de 20 a 30 de maio de 2010;
ACORDAM os ministros do Tribunal de Contas da União, reunidos em sessão da 2ª Câmara, ante as razões expostas pelo relator e com fundamento nos arts. 1º, inciso I; 16, inciso III, alínea "b" e "c", e § 2º; 19; 23, inciso III; 26; 28, inciso II; e 57 da Lei 8.443/1992, c/c os arts. 210 e 214, inciso III, alínea "a"; 209, § 7º; e 217 do Regimento Interno, em: 
9.1. considerar, para todos os efeitos, revel a Associação dos Expositores Agropecuários, Industriais e Comerciais da Região de Fernandópolis;
9.2. rejeitar as alegações de defesa apresentadas pelo responsável Dalilio Marcos Pivaro;
9.3. julgar irregulares as contas do Sr. Dalilio Marcos Pivaro e da Associação dos Expositores Agropecuários, Industriais e Comerciais da Região de Fernandópolis, condenando-os, solidariamente, ao pagamento da importância abaixo especificada, fixando-lhes o prazo de 15 (quinze) dias, a contar da notificação, para que comprovem, perante o Tribunal (art. 214, III, a, do Regimento Interno) , o recolhimento da referida quantia aos cofres do Tesouro Nacional, atualizada monetariamente e acrescida dos juros de mora, calculados a contar da data indicada até o dia do efetivo recolhimento do débito, na forma prevista na legislação em vigor:
	DATA DA OCORRÊNCIA 
	VALOR ORIGINAL (R$) 

	29/6/2010
	915.000,00 

9.4. aplicar, individualmente, ao Sr. Dalilio Marcos Pivaro e à Associação dos Expositores Agropecuários, Industriais e Comerciais da Região de Fernandópolis, a multa prevista no art. 57 da Lei 8.443/1992, no valor de R$ 175.000,00 (cento e setenta e cinco mil reais) , fixando-lhes o prazo de 15 (quinze) dias, a contar da notificação, para que comprovem, perante o Tribunal, o recolhimento da dívida ao Tesouro Nacional, atualizada monetariamente a contar da data deste Acórdão até o dia o efetivo recolhimento, caso não seja paga no prazo ora fixado, na forma da legislação em vigor;
9.5. autorizar, desde logo, nos termos dos arts. 26 e 28, inciso II, da Lei 8.443/1992:
9.5.1. o pagamento das dívidas em até 36 (trinta e seis) parcelas mensais e consecutivas, se solicitado pelos responsáveis, fixando-se o vencimento da primeira em 15 (quinze) dias, a contar do recebimento da notificação, e o das demais a cada 30 (trinta) dias, devendo incidir sobre cada uma delas os encargos legais devidos, na forma prevista na legislação em vigor, sem prejuízo ao vencimento antecipado do saldo devedor em caso de não comprovação do recolhimento de qualquer parcela, conforme prevê o art. 217, § 2º, do Regimento Interno deste Tribunal;
9.5.2. a cobrança judicial das dívidas, caso não atendidas as notificações;
9.6. dar ciência desta deliberação aos responsáveis e ao Procurador-Chefe da Procuradoria da República no Estado de São Paulo, para as providências que entender cabíveis.

Tomada de contas especial instaurada pelo Ministério do Turismo, em desfavor do Sr. Dalilio Marcos Pivaro (CPF 032.211.348-27) e da Associação dos Expositores Agropecuários, Industriais e Comerciais da Região de Fernandópolis (CNPJ 01.551.245/0001-70), em razão da impugnação total das despesas realizadas quanto aos recursos repassados à Associação dos Expositores Agropecuários, Industriais e Comerciais da Região de Fernandópolis por força do Convênio 429/2010, Siconv 734709/2010, celebrado com o Ministério do Turismo, que teve por objeto a 43ª. Exposição Agropecuária Industrial e Comercial de Fernandópolis  Planeta Expo, realizada no período de 20 a 30 de maio de 2010

Segunda Câmara

Entidades e Órgãos do Governo do Estado de São Paulo.

3. Interessados/Responsáveis:
3.1. Interessado: Ministério do Turismo (05.457.283/0001-19).
3.2. Responsáveis: Associação dos Expositores Agropecuários, Industriais e Comerciais da Região de Fernandópolis (01.551.245/0001-70); Dalílio Marcos Pivaro (XXX.211.348-XX).

13.1. Ministros presentes: Antonio Anastasia (na Presidência) e Aroldo Cedraz (Relator).
13.2. Ministro-Substituto convocado: Marcos Bemquerer Costa.
13.3. Ministro-Substituto presente: André Luís de Carvalho.

DALILIO MARCOS PIVARO

AROLDO CEDRAZ

Adoto como Relatório e transcrevo a seguir a instrução de peça 29, que contou com a anuência do corpo diretivo da SecexTCE (peças 30 e 31) , bem como do Ministério Público junto ao Tribunal, peça 32.
"INTRODUÇÃO
	Cuidam os autos de tomada de contas especial instaurada pelo Ministério do Turismo, em desfavor do Sr. Dalilio Marcos Pivaro (CPF XXX.211.348-XX) e da Associação dos Expositores Agropecuários, Industriais e Comerciais da Região de Fernandópolis (CNPJ 01.551.245/0001-70) , em razão da impugnação total das despesas realizadas quanto aos recursos repassados à Associação dos Expositores Agropecuários, Industriais e Comerciais da Região de Fernandópolis por força do Convênio 429/2010, Siconv 734709/2010, celebrado com o Ministério do Turismo, que teve por objeto a "43ª. Exposição Agropecuária Industrial e Comercial de Fernandópolis - Planeta Expo", realizada no período de 20 a 30 de maio de 2010 (peça 1, p. 50-69) .
HISTÓRICO
2.	Conforme disposto na cláusula quinta do termo de convênio foram previstos R$ 1.070.000,00 para a execução do objeto, dos quais R$ 915.000,00 seriam repassados pelo concedente e R$ 155.000,00 corresponderiam à contrapartida do convenente (peça 1, p. 56-57) . 
3. 	Os recursos federais foram repassados em seis parcelas, mediante as ordens bancárias 10OB800974/75/76/77/78/79, no valor total previsto, todas emitidas na mesma data, em 29/6/2010 (peça 1, p.71) . 
4. 	O ajuste vigeu no período de 20/5/2010 a 20/7/2010, e previa a apresentação da prestação de contas até trinta dias após o fim da vigência, conforme cláusula décima terceira do termo do ajuste. 
5. 	Em 1/2/2011, a Coordenadora Geral de Convênios do Ministério do Turismo, considerando não ter havido a apresentação da prestação de contas, e esgotadas as medidas administrativas sem o ressarcimento do erário, determinou a instauração do devido procedimento de tomada de contas especial (peça 1, p. 4) . 
6. 	O Relatório do Tomador de Contas Especial 223/2016 (peça 2, p. 46-51) , de 21/12/2016, complementar ao Relatório do Tomador de Contas Especial 464/2012 (peça 1, p. 95-99) concluiu pela responsabilização do Sr. Dalilio Marcos Pivaro, presidente da associação à época dos fatos, e da entidade convenente, de forma solidária. 
7. 	Em 3/4/2017, a Secretaria de Controle Interno do Ministério da Transparência e Controladoria-Geral da União emitiu o Relatório de Auditoria 269/2017, concluindo pela responsabilização solidária de Dalilio Marcos Pivaro e da Associação dos Expositores Agropecuários, Industriais e Comerciais da Região de Fernandópolis - Os Inovadores Associados (peça 2, p. 64-67) . O certificado de auditoria e o parecer do dirigente do órgão de controle interno concluíram pela irregularidade das presentes contas (peça 2, p. 68-69) . 
8. 	Em 10/5/2017, o Ministro de Estado do Turismo atestou haver tomado conhecimento das conclusões contidas no relatório e certificado de auditoria, bem como o parecer conclusivo do dirigente do órgão de controle interno manifestando-se pela irregularidade das contas e determinou o encaminhamento do processo ao Tribunal de Contas da União (peça 2, p. 72) . 
9.	A presente tomada de contas especial foi autuada no TCU em 12/07/2017, dando início à fase externa da TCE.
10.	Na instrução precedente (peça 3) , foi proposta a citação dos responsáveis Dalilio Marcos Pivaro e da Associação dos Expositores Agropecuários, Industriais e Comerciais da Região de Fernandópolis, considerando que, à vista de todas as análises empreendidas pelo Ministério do Turismo em suas notas técnicas, remanesceu a impugnação total das despesas realizadas, em razão das seguintes irregularidades:
	a) contratação de atrações musicais por meio de empresa intermediária, contrariando o disposto no Acórdão TCU 96/2008;
	b) não houve a comprovação de que os valores arrecadados com a cobrança de ingressos tenham sido revertidos para a consecução do objeto do convênio;
	c) não há comprovação de efetivo pagamento às empresas contratadas.
ANÁLISE DOS PRESSUPOSTOS DE PROCEDIBILIDADE DA IN/TCU 71/2012
Verificação de Eventual Prejuízo ao Contraditório e Ampla Defesa
11.	Verifica-se que não houve o transcurso de mais de dez anos desde o fato gerador sem que tenha havido a notificação do responsável pela autoridade administrativa federal competente (art. 6º., inciso II, c/c art. 19 da IN/TCU 71/2012, modificada pela IN/TCU 76/2016) , uma vez que as despesas impugnadas referem-se ao período de 20/5/2010 a 20/7/2010, e os responsáveis foram notificados sobre as irregularidades pela autoridade administrativa competente em 4/1/2016 (Ofício 0001/2016- CGMC/SNPTur/MTur, peça 2, p. 28-29) .
Valor de Constituição da TCE
12.	Verifica-se, ainda, que o valor atualizado do débito apurado (sem juros) em 1/1/2017 é de R$ 1.404.982,50, portanto superior ao limite mínimo de R$ 100.000,00, na forma estabelecida conforme os arts. 6º., inciso I, e 19 da IN/TCU 71/2012, modificada pela IN/TCU 76/2016.
VERIFICAÇÃO DA EXISTÊNCIA DE OUTROS DÉBITOS
13.	Em atenção ao comando contido no item 9.4 do Acórdão 1772/2017-TCU-Plenário, de relatoria do Exmo. Ministro-Substituto Augusto Sherman Cavalcanti, e em atendimento ao disposto no art. 6º, § 1º, da Instrução Normativa TCU 71/2012, informa-se que não foi constatada a existência de outros débitos imputáveis aos responsáveis arrolados nestes autos em demais processos em tramitação no Tribunal.
EXAME TÉCNICO
Esgotamento da via administrativa do Ministério do Turismo para ressarcimento do dano
14.		Preliminarmente, oportuno consignar que foram esgotadas, na via administrativa de controle interno do Ministério do Turismo, as medidas para ressarcimento do dano, conforme notificações aos responsáveis relacionadas à peça 2, p. 49.
15.	Deve ser ressalvado que especificamente em relação à notificação do responsável Dalilio Marcos Pivaro - Ofício 2771/2016/CGCV/DIRAD/SE/Mtur (peça 2, p.39) não houve a menção ao ressarcimento do débito, a exemplo da notificação encaminhada à Associação dos Expositores Agropecuários, Industriais e Comerciais da Região de Fernandópolis, notificada pelo Ofício 2770/2016/CGCV/DIRAD/SE/Mtur (peça 2, p.38-39) , no qual foi expressamente consignado:
Assim, em obediência ao Art. 87º da Portaria nº 112/2013, comunicamos que, em virtude da reprovação da prestação de contas, o valor transferido em face do convênio deverá ser ressarcido ao erário, em até 10 (dez) dias, devidamente atualizado segundo o Sistema de Atualização de Débito do Tribunal de Contas da União http://porta12.tcu.gov.br/portal/page/portal/TCU/debito. conforme demonstrativo em anexo.
O recolhimento no valor integral ou o seu parcelamento, nos termos do Art. 92 da Portaria 112/2013, poderá ser realizado mediante emissão de GRU (Guia de Recolhimento da União) a ser gerada pelo próprio convenente via sítio da STN/MF (Secretaria do Tesouro Nacional do Ministério da Fazenda) .
O não recolhimento do débito apurado no prazo fixado é motivo de inadimplência do convenente no CAUC - Serviço Auxiliar de Informações para Transferências Voluntárias, dos diversos responsáveis no CADIN - Cadastro Informativo dos créditos não quitados de órgãos e entidades federais, bem como instauração de Tomada de Contas Especial, conforme IN TCU nº 71/2012 e portaria Ministério do Turismo 112/2013.
Caracterização das irregularidades geradoras do dano ao erário
16.	O Ministério do Turismo informou que efetuou fiscalização in loco do convênio, conforme Relatório de Supervisão in Loco 281/2010 (peça 1, p. 75-86) , e concluiu que "houve a efetiva execução do Convênio n. 734709/2010, de acordo com o Plano de Trabalho apresentado". 
17.	Em decorrência da ausência de apresentação de prestação de contas do Convênio, foi instaurada a tomada de contas especial no âmbito interno do Ministério do Turismo (peça 1, p. 4) . 
18.	Em 4/1/2012, o Relatório de TCE 464/2012 concluiu pela imputação de dano ao erário no valor total dos recursos repassados, sob a responsabilidade do Sr. Dalilio Marcos Pivaro, presidente da associação convenente (peça 1, p. 95-99) . 
19.	Em 23/2/2012, o Ofício 39/2012/DGE/SE/MTur comunicou o responsável da continuidade da tomada de contas especial e abriu prazo de quinze dias para apresentação da prestação de contas final do convênio. A prestação de contas foi apresentada, sob alegação que já havia sido enviada anteriormente (peça 1, p. 113-143) . 
20.	O Ministério do Turismo emitiu então a Nota Técnica de Análise 182/2012, de 31/3/2012, reprovando a execução física (peça 1, p. 144-148) . Prestados esclarecimentos por parte da Associação (peça 1, p. 149-150) , a Nota Técnica de Análise 90/2012, de 12/6/2012, manteve a reprovação das contas do convênio (peça 1, p. 152-156) . Novos documentos foram juntados pela associação (peça 1, p. 159-172) , e submetidos ao Ministério do Turismo, que emitiu a Nota Técnica de Reanálise 1066/2013, de 8/10/2013, que manteve a reprovação das contas do convênio (peça 1, p. 173-175) . Após juntada de novos elementos (peça 1, p. 188-209 e peça 2, p. 1-16) e nova análise do Ministério - Nota Técnica de Análise 148/2015 - concluiu-se pela necessidade de diligenciamento (peça 2, p. 17- 22) . 
21.	Finalmente, em 22/6/2016, a Nota Técnica de Análise Financeira 626/2016 (peça 2, p. 33- 36) concluiu, quanto à execução do objeto, pela aprovação em parte, e quanto à execução financeira, pela reprovação, tendo como resultado final a reprovação das contas do Convênio em razão das seguintes ressalvas: 
	A contratação das atrações musicais deveria ter sido feita diretamente com os artistas ou empresários exclusivos, entretanto, se deu por meio de empresa intermediária, contrariando o disposto no Acórdão TCU 96/2008. 
	Conforme Relatório de Supervisão "In Loco" n° 281/210 (fls. 153 a 164) houve cobrança de ingressos, além de patrocínio. Entretanto, nenhuma documentação foi encaminhada para comprovar que os valores arrecadados foram revertidos para a consecução do objeto do convênio.
	Não consta nenhum documento que comprove o efetivo pagamento às empresas. 
22.	Os responsáveis foram notificados da reprovação da prestação de contas através dos Ofícios 2770 e 2771/2016/CGCV/DIRAD/SE/MTur, emitidos em 22/6/2016 (peça 2, p. 37-40) .
23.	Transcorrido o prazo sem que houvesse o ressarcimento do débito, concluiu o tomador de contas que, à vista das análises empreendidas pelo Ministério do Turismo em suas notas técnicas citadas nos itens 20 e 21 acima, remanescia a impugnação total das despesas realizadas, no âmbito do Convênio 429/2010.
Verificação do Prazo de Prescrição da Pretensão Punitiva
24.	Observa-se não ter ocorrido a prescrição da pretensão punitiva por parte do TCU que, nos termos do entendimento firmado no Acórdão 1441/2016-TCU-Plenário (Rel. Ministro Benjamin Zymler) , subordina-se ao prazo geral de prescrição indicado no art. 205 do Código Civil, qual seja, dez anos contados a partir da data de ocorrência da irregularidade sancionada, nos termos do art. 189 do Código Civil. As irregularidades discutidas nesta TCE ocorreram em 29/06/2010, tendo o ato que ordenou a citação ocorrido em 19/12/2018 (pronunciamento da unidade, peça 5) , portanto há menos de 10 anos.
Análise das Citações
25.	Os responsáveis Associação dos Expositores Agropecuários, Industriais e Comerciais da Região de Fernandópolis e Dalilio Marcos Pivaro foram citados - Ofícios 3599 e 3600/2018-TCU/Secex-TCE, de 20/12/2018 (peças 8 e 9) . Conforme o Despacho de Conclusão das Comunicações Processuais (peça 28) , apenas o responsável Dalilio Marcos Pivaro foi efetivamente notificado, e procedendo-se à citação por edital da Associação dos Expositores Agropecuários, Industriais e Comerciais da Região de Fernandópolis (peça 16) .
26.	A Associação dos Expositores Agropecuários, Industriais e Comerciais da Região de Fernandópolis manteve-se inerte, devendo ser declarada a sua revelia, e dando-se prosseguimento ao processo, nos termos do art. 12, § 3º, da Lei 8.443/1992 c/c o art. 202, § 8º, do RI/TCU.
27.	O responsável Dalilio Marcos Pivaro outorgou procuração visando a defesa jurídica de seus interesses especificamente neste processo (instrumento de procuração, peça 20 e substabelecimento, peça 21) . O responsável, via procurador jurídico, teve acesso aos autos conforme relatório de acessos/vista eletrônica (peça 24) .
ANÁLISE DAS ALEGAÇÕES DE DEFESA APRESENTADAS
28.	Os responsáveis foram ouvidos em decorrência da impugnação total das despesas realizadas, em razão das seguintes irregularidades:
	a) contratação de atrações musicais por meio de empresa intermediária, contrariando o disposto no Acórdão TCU 96/2008;
	b) não houve a comprovação de que os valores arrecadados com a cobrança de ingressos tenham revertido para a consecução do objeto do convênio;
	c) não há comprovação de efetivo pagamento às empresas contratadas.
Alegações de defesa do responsável Dalilio Marcos Pivaro (peça 26) 
29.	Preliminarmente, o responsável discorre sobre o histórico do convênio, da apreciação das contas e da conclusão pelas irregularidades que conduziram à instauração da tomada de contas especial pelo Ministério do Turismo.
30.	No mérito, inicia asseverando que tendo o Ministério do Turismo admitido que houve a realização do evento, seria "impossível se imputar irregularidade de todas as despesas efetuadas pela entidade privada, uma vez que comprovadamente se tem que o objeto do convênio restou devidamente cumprido". 
31.	Em seguida relaciona quatro ressalvas apontadas na NOTA TÉCNICA DE REANÁLISE Nº 148/2015, quais sejam: show da dupla Bruno e Marrone; declaração acerca da existência de patrocinadores para o evento; declaração quanto à eventual existência de outros convênios para apoio ao evento; e, promoção pessoal. E repisa que não restam dúvidas quanto à realização do objeto do convênio, ressalvados os apontamentos acima.
32.	Relativamente ao show da dupla Bruno e Marrone argumenta que será devidamente comprovado, tendo, nos autos, indicativo de que tenha ocorrido.
33.	Afirma que quanto aos valores de patrocínio e aos valores arrecadados com a venda de ingressos, tudo foi vertido para a realização do evento.
34.	Em relação à outros convênios, sustenta que bastaria o cruzamento de informações para comprovar tal fato. 
35.	Sugere, em relação à questão da promoção pessoal, que tal irregularidade seja relevada, porque as faixas, constantes de relatório fotográfico, teriam sido afixadas por comerciantes. 
36.	Após as considerações acima, o responsável reafirmar que "fica cabalmente demonstrado que o evento se realizou a contento, devendo as demais pendências serem sanadas no decorrer da fase de instrução deste processo".
Contratação de atrações musicais por meio de empresa intermediária, contrariando o disposto no Acórdão 96/2008; e, não comprovação do efetivo pagamento às empresas contratadas 
37.	O responsável alega que quanto à contratação de artistas cumpriu os termos da Portaria Interministerial nº 127, de 2008, em especial das disposições do art. 45, ou seja, realizou cotação prévia de preços no mercado, observados os princípios da impessoalidade, moralidade e economicidade. Afirma que contratou a empresa Marcos Miotto Produções Artísticas e realizou outros dois orçamentos. 
38.	E conclui que não pode ser imputado débito porquanto foi demonstrado "que houve sim a realização do objeto do convênio, em especial a contratação e pagamento dos shows", e que "os valores dos caches foram pagos sem qualquer sombra de dúvidas, até mesmo porque a entidade sem fins lucrativos não possui qualquer ação de cobrança ao longo de sua vida (certidão será juntada oportunamente) , ficando, assim, comprovado o efetivo pagamento".
Análise
39.	Não se discute a realização dos shows. O que foi arguido diz respeito à contratações musicais em inobservância do Acórdão 96/2008. E havia disposição expressa no termo de convênio em relação ao Acórdão 96/2008, conforme Cláusula Terceira, item II, alínea "p":
	publicar os contratos de inexigibilidade celebrados entre a CONVENENTE e o intermediário ou representante decorrentes da execução do objeto pactuado, no Diário Oficial da União, no prazo de cinco dias, previsto no art. 26 da Lei de Licitações e Contratos Administrativos ; sob pena de glosa dos valores envolvidos, conforme dispõe o Acórdão 96/2008-TCU-Plenário do TCU, quando for o caso; (grifos nossos) 
40.	Portanto, não bastaria apenas cumprir as disposições da Portaria Interministerial 127/2008. No caso das contratações musicais, havia expressa disposição mencionando o Acórdão 96/2008, a qual o Ministério do Turismo constatou descumprimento.
41.	Em relação ao pagamento das empresas contratadas, o responsável meramente afirma que "foram pagos, sem sombra de dúvida" e que, não ter a entidade sofrido qualquer ação de cobrança comprova o efetivo pagamento.
42.	O responsável não trouxe aos autos nenhuma comprovação do pagamento, e sim meras alegações que não tem o condão de afastar a irregularidade apontada.
Não comprovação de que os valores arrecadados com a cobrança de ingressos tenham revertido para a consecução do objeto do convênio
43.	Relativamente à essa irregularidade o responsável alega que cláusula do convênio previa que competia à convenente "arcar com o pagamento de toda e qualquer despesa excedente aos recursos financeiros transferidos pelo CONCEDENTE", e que em razão disso, "podem ter certeza que um evento de tamanha envergadura não se realizaria com uma receita única de R$ 1.070.000,00 (um milhão e setenta mil reais) , onde os recursos oriundos de cobrança de ingressos foram destinados à realização do evento". Acrescenta que a Associação dos Expositores Agropecuários, Industriais e Comerciais da Região de Fernandópolis é uma entidade privada sem fins lucrativos.
Análise
44.	O responsável, novamente, desprovido de qualquer espécie de comprovação, procura justificar a irregularidade com meras afirmações que não elidem a irregularidade.
CONCLUSÃO
45.	As alegações de defesa apresentadas se resumem a justificar a realização do evento e dos shows artísticos, fatos incontroversos, que não foram objeto de questionamento, e a um conjunto de meras afirmações, do tipo, "sem sombra de dúvida" e "podem ter certeza", desprovidas de qualquer elemento probatório que tivesse o condão de afastar as irregularidades apontadas.
46.	Assim, em face da análise promovida (itens 28 a 43) , propõe-se rejeitar as alegações de defesa apresentadas pelo responsável Dalilio Marcos Pivaro, uma vez que não foram suficientes para afastar as irregularidades a ele atribuída, e não tendo sido constatada a boa-fé dos responsáveis, desde logo, julgar irregulares as presentes contas, além da aplicação da multa do art. 57 da Lei 8.443/1992.
47.	Em relação à Associação dos Expositores Agropecuários, Industriais e Comerciais da Região de Fernandópolis deve ser declarada a sua revelia, em face da ausência de manifestação, e considerando que as alegações de defesa apresentadas pelo responsável Dalilio Marcos Pivaro não às aproveita, propõe-se igualmente, desde logo, julgar irregulares as presentes contas.
48.	Dessa forma, mantém-se sem alteração a matriz de responsabilização anexa à instrução de citação, à peça 3, p.5.
PROPOSTA DE ENCAMINHAMENTO
49.	Diante do exposto, submetemos os autos à consideração superior, propondo ao Tribunal:
a) considerar, para todos os efeitos, revel a Associação dos Expositores Agropecuários, Industriais e Comerciais da Região de Fernandópolis (CNPJ 01.551.245/0001-70) , dando-se prosseguimento ao processo, conforme preceitua o art. 12, § 3º, da Lei 8.443/1992 c/c o art. 202, § 8º, do RI/TCU
b)  rejeitar as alegações de defesa apresentadas pelo responsável Dalilio Marcos Pivaro (CPF XXX.211.348-XX) ;
c) julgar irregulares as contas de Dalilio Marcos Pivaro (CPF XXX.211.348-XX) e Associação dos Expositores Agropecuários, Industriais e Comerciais da Região de Fernandópolis (CNPJ 01.551.245/0001-70) com fundamento nos arts. 1º, inciso I, 16, inciso III, alíneas "b" e "c", 19, caput, e 23, inciso III, da Lei 8.443/1992, c/c os arts. 1º, inciso I, 209, incisos II e III, 210 e 214, inciso III, do RI/TCU, condenando-os, em solidariedade, ao pagamento da importância a seguir especificada e fixando-lhes o prazo de 15 (quinze) dias para que comprovem perante este Tribunal, em respeito ao art. 214, inciso III, alínea "a", do RI/TCU, o recolhimento da dívida aos cofres do Tesouro Nacional, atualizada monetariamente e acrescida dos juros de mora calculados a partir da data indicada até a data do efetivo recolhimento e com  o abatimento dos valores acaso já satisfeitos, nos termos da legislação vigente:
	DATA DA OCORRÊNCIA 
	VALOR ORIGINAL (R$) 

	29/6/2010
	915.000,00 

d) aplicar, com fundamento no art. 57 da Lei 8.443/1992 c/c o art. 267 do RI/TCU, multa individual a Dalilio Marcos Pivaro (CPF XXX.211.348-XX) e à Associação dos Expositores Agropecuários, Industriais e Comerciais da Região de Fernandópolis (CNPJ 01.551.245/0001-70) , fixando o prazo de 15 dias, a partir da notificação, para que, nos termos do art. 214, inciso III, alínea "a", do RI/TCU, comprovem perante este Tribunal o recolhimento aos cofres do Tesouro Nacional do valor atualizado monetariamente desde a data do acórdão até a data do efetivo recolhimento, se for pago após o vencimento, na forma da legislação em vigor; 
e) autorizar, desde logo, a cobrança judicial da dívida, caso não atendidas as notificações, nos termos do art. 28, inciso II, da Lei 8.443/1992 c/c o art. 219, inciso II, do RI/TCU;
f)	 autorizar, desde logo, caso seja do interesse dos responsáveis, com fundamento no art. 26 da Lei 8.443/1992 c/c o art. 217 do RI/TCU, o parcelamento da dívida em até 36 (trinta e seis) parcelas mensais e consecutivas, fixando-se o vencimento da primeira parcela em quinze dias, a contar do recebimento da notificação, e os das demais a cada 30 dias, devendo incidir sobre cada valor mensal os correspondentes acréscimos legais, na forma prevista na legislação em vigor, bem como esclarecer ao responsável que, em caso de parcelamento da dívida, a falta de comprovação do recolhimento de qualquer parcela importará no vencimento antecipado do saldo devedor, nos termos do art. 26, parágrafo único, da Lei 8.443/1992 c/c o art. 217, § 2º, do RI/TCU;
g)	 dar ciência da deliberação ao Procurador-Chefe da Procuradoria da República em São Paulo, nos termos do § 3º do art. 16 da Lei 8.443/1992 c/c o § 7º do art. 209 do RI/TCU."
É o Relatório.

Fabio Monteiro Lima (43.463/OAB-DF) e Marlon Carlos Matioli Santana (227.139/OAB-SP), representando Dalílio Marcos Pivaro.

Subprocurador-Geral Paulo Soares Bugarin.

TOMADA DE CONTAS ESPECIAL. IRREGULARIDADES NA EXECUÇÃO DO OBJETO DO CONVÊNIO FIRMADO COM O MINISTÉRIO DO TURISMO PARA A REALIZAÇÃO DO EVENTO "43ª. EXPOSIÇÃO AGROPECUÁRIA INDUSTRIAL E COMERCIAL DE FERNANDÓPOLIS - PLANETA EXPO". IMPUGNAÇÃO TOTAL DAS DESPESAS. CITAÇÃO. REVELIA DE UM DOS RESPONSÁVEIS. REJEIÇÃO DAS ALEGAÇÕES DE DEFESA APRESENTADAS. CONTAS IRREGULARES. DÉBITO. MULTA. CIÊNCIA.

TOMADA DE CONTAS ESPECIAL (TCE)

Secretaria de Controle Externo de Tomada de Contas Especial (SecexTCE).

Conforme consignado no Relatório precedente, esta Tomada de Contas Especial foi instaurada pelo Ministério do Turismo, em desfavor do Sr. Dalilio Marcos Pivaro e da Associação dos Expositores Agropecuários, Industriais e Comerciais da Região de Fernandópolis, em razão da impugnação total das despesas realizadas com os recursos recebidos por meio do Convênio 429/2010, celebrado com o Ministério do Turismo, que teve por objeto a realização da "43ª. Exposição Agropecuária Industrial e Comercial de Fernandópolis - Planeta Expo", programada para o período de 20 a 30 de maio de 2010.
2.	Foram previstos R$ 1.070.000,00 para a execução do objeto, dos quais R$ 915.000,00 à conta do concedente e R$ 155.000,00 a título de contrapartida do convenente. O ajuste vigeu no período de 20/5/2010 a 20/7/2010 e previa a apresentação da prestação de contas até trinta dias após o fim da vigência.
3.	Na fase interna, o órgão repassador dos recursos pugnou pela irregularidade da prestação de contas imputando ao convenente o débito pelo valor total das despesas do convênio, sob a responsabilidade do Sr. Dalilio Marcos Pivaro, presidente da associação à época dos fatos, e da entidade convenente, de forma solidária, nos termos do Relatório do Tomador de Contas Especial 223/2016 (peça 2, p. 46-51) . O Relatório de Auditoria, o Certificado de Auditoria e o Parecer do Dirigente do Órgão de Controle Interno foram no mesmo sentido (peça 2, p. 64-69) . O Pronunciamento Ministerial, foi emitido em 10/5/2017 (peça 2, p. 72) .
4.	Uma vez constatada a não ocorrência de prescrição da pretensão punitiva deste Tribunal, nos termos do Acórdão 1441/2016-TCU-Plenário (Rel. Ministro Benjamin Zymler) , os responsáveis foram regularmente citados, sendo que a Associação dos Expositores Agropecuários, Industriais e Comerciais da Região de Fernandópolis permaneceu silente e a instrução processual prosseguiu, nos termos do art. 12, § 3º, da Lei 8.443/1992, conforme esclarecido no seguinte trecho da instrução de SecexTCE:
"25. Os responsáveis Associação dos Expositores Agropecuários, Industriais e Comerciais da Região de Fernandópolis e Dalilio Marcos Pivaro foram citados - Ofícios 3599 e 3600/2018-TCU/Secex-TCE, de 20/12/2018 (peças 8 e 9) . Conforme o Despacho de Conclusão das Comunicações Processuais (peça 28) , apenas o responsável Dalilio Marcos Pivaro foi efetivamente notificado, e procedendo-se à citação por edital da Associação dos Expositores Agropecuários, Industriais e Comerciais da Região de Fernandópolis (peça 16) .
26. A Associação dos Expositores Agropecuários, Industriais e Comerciais da Região de Fernandópolis manteve-se inerte, devendo ser declarada a sua revelia, e dando-se prosseguimento ao processo, nos termos do art. 12, § 3º, da Lei 8.443/1992 c/c o art. 202, § 8º, do RI/TCU."
5.	Os termos da citação dos responsáveis foram os seguintes:
"a)	Irregularidade: impugnação total das despesas do Convênio 429/2010, firmado entre a Associação dos Expositores Agropecuários, Industriais e Comerciais da Região de Fernandópolis - Os Inovadores Associados e o Ministério do Turismo para a "43ª. Exposição Agropecuária, Industrial e Comercial de Fernandópolis - Planeta Expo";
b)	Conduta: contratar atrações musicais por meio de empresa intermediária, contrariando o disposto no Acórdão TCU 96/2008; não comprovar a destinação para a consecução do objeto do convenio, dos valores arrecadados com a cobrança de ingressos havida; não comprovar o efetivo pagamento às empresas contratadas;"
6.	Em suas alegações de defesa, o responsável, Sr. Dalilio Marcos Pivaro, afirma, em síntese, que: a) o evento teria sido regularmente realizado; b) ressalvas da Nota Técnica de Reanálise 148/2015 indicariam a realização do evento; c) há nos autos indicativo da realização do show da dupla Bruno e Marrone e que isso será devidamente comprovado; d) os valores de patrocínio e os valores arrecadados com a venda de ingressos foram utilizados para a realização do evento; e) em relação a outros convênios, bastaria o cruzamento de informações para comprovar a regularidade; f) a irregularidade em relação à questão da promoção pessoal deve ser relevada, porque as faixas constantes de relatório fotográfico teriam sido afixadas por comerciantes; g) quanto à contratação de artistas cumpriu os termos da Portaria Interministerial 127, de 2008, em especial das disposições do art. 45, ou seja, realizou cotação prévia de preços no mercado, observados os princípios da impessoalidade, moralidade e economicidade; h) contratou a empresa Marcos Miotto Produções Artísticas e realizou outros dois orçamentos; e h) houve a realização do objeto do convênio e o pagamento dos shows.
7.	Observo que a defesa do responsável se afasta do que lhe foi imputado como irregularidade, uma vez que não está em questão a execução física do convênio, mas a observância do disposto no Acórdão 96/2008, a comprovação do pagamento das empresas contratadas e a comprovação de que os valores arrecadados com a cobrança de ingressos tenham revertido para a consecução do objeto do convênio, conforme esclarecido nos seguintes trechos da instrução da SecexTCE:
"39. Não se discute a realização dos shows. O que foi arguido diz respeito à contratações musicais em inobservância do Acórdão 96/2008. E havia disposição expressa no termo de convênio em relação ao Acórdão 96/2008, conforme Cláusula Terceira, item II, alínea "p":
publicar os contratos de inexigibilidade celebrados entre a CONVENENTE e o intermediário ou representante decorrentes da execução do objeto pactuado, no Diário Oficial da União, no prazo de cinco dias, previsto no art. 26 da Lei de Licitações e Contratos Administrativos ; sob pena de glosa dos valores envolvidos, conforme dispõe o Acórdão 96/2008-TCU-Plenário do TCU, quando for o caso; (grifos nossos) 
40. Portanto, não bastaria apenas cumprir as disposições da Portaria Interministerial 127/2008. No caso das contratações musicais, havia expressa disposição mencionando o Acórdão 96/2008, a qual o Ministério do Turismo constatou descumprimento.
41. Em relação ao pagamento das empresas contratadas, o responsável meramente afirma que "foram pagos, sem sombra de dúvida" e que, não ter a entidade sofrido qualquer ação de cobrança comprova o efetivo pagamento.
42. O responsável não trouxe aos autos nenhuma comprovação do pagamento, e sim meras alegações que não tem o condão de afastar a irregularidade apontada.
Não comprovação de que os valores arrecadados com a cobrança de ingressos tenham revertido para a consecução do objeto do convênio
43. Relativamente à essa irregularidade o responsável alega que cláusula do convênio previa que competia à convenente "arcar com o pagamento de toda e qualquer despesa excedente aos recursos financeiros transferidos pelo CONCEDENTE", e que em razão disso, "podem ter certeza que um evento de tamanha envergadura não se realizaria com um receita única de R$ 1.070.000,00 (um milhão e setenta mil reais) , onde os recursos oriundos de cobrança de ingressos foram destinados à realização do evento". Acrescenta que a Associação dos Expositores Agropecuários, Industriais e Comerciais da Região de Fernandópolis é uma entidade privada sem fins lucrativos."
8.	Tem-se, ainda, que a defesa se constituiu de argumentos sem os respectivos elementos probatórios de suas afirmações, impossibilitando, assim, a certificação da regularidade da execução financeira do objeto do convênio, conforme consignado no seguinte trecho da instrução da SecexTCE:
"45. As alegações de defesa apresentadas se resumem a justificar a realização do evento e dos shows artísticos, fatos incontroversos, que não foram objeto de questionamento, e a um conjunto de meras afirmações, do tipo, "sem sombra de dúvida" e "podem ter certeza", desprovidas de qualquer elemento probatório que tivesse o condão de afastar as irregularidades apontadas."
9.	Ausentes elementos que demonstrem a boa-fé ou outro excludente de culpabilidade do responsável, Sr. Dalilio Marcos Pivaro, cabe julgar irregulares suas contas com a imputação do débito apurado e aplicação da multa prevista no art. 57 da Lei 8.443/1992 que, em face das irregularidades praticadas e do montante atualizado do débito, fixo em R$ 175.000,00 (cento e setenta e cinco mil reais) .
10.	Inexistindo, também, elementos que militem a favor da Associação dos Expositores Agropecuários, Industriais e Comerciais da Região de Fernandópolis, não há outro encaminhamento a ser dado que não o julgamento pela irregularidade de suas contas especiais, condenando-a pelo débito apurado, além de aplicar-lhe a multa prevista no art. 57 da Lei 8.443/1992, cujo valor, em face do montante atualizado do débito, fixo em R$ 175.000,00 (cento e setenta e cinco mil reais) .
11.	Não havendo ocorrido a prescrição da pretensão punitiva e nem mesmo a prescrição para o ressarcimento ao erário, resta, com fundamento no art. 16, § 3º, da Lei 8.442/92, remeter cópia dos autos ao Procurador-Chefe da Procuradoria da República no Estado de São Paulo, para as providências que entender cabíveis.
	Assim, ao acolher o exame e a proposta de encaminhamento da Secex-SP, que contou com a anuência do Ministério Público junto ao Tribunal, incorporo seus fundamentos às minhas razões de decidir e Voto no sentido de que o Tribunal adote a deliberação que ora submeto à apreciação deste Colegiado.
TCU, Sala das Sessões, em 10 de maio de 2022.
AROLDO CEDRAZ 
Relator